【裁判字號】    95,易,383
【裁判日期】    950628
【裁判案由】    偽造文書等
【裁判全文】
臺灣高雄地方法院刑事判決               95年度易字第383號
公  訴  人  臺灣高雄地方法院檢察署檢察官
被      告  乙○○
                    2樓
上列被告因偽造文書等案件，經檢察官聲請簡易判決處刑（94年
度偵字第1428號），本院認不應以簡易判決處刑（94年度簡字第
5546號），改依通常審判程序，判決如下：
    主  文
乙○○明知為不實之事項，而使公務員登載於職務上所掌之公文
書，足以生損害於公眾及他人，處有期徒刑肆月，如易科罰金，
以參佰元折算壹日。
    事  實
一、乙○○於民國92年6 月24日，至甲○○所經營而設於高雄市
    前鎮區○○路114 號1 樓「尚安當舖」，以其所有牌照號碼
    9126-GN 自用小客車，向甲○○質押借款新台幣（下同）10
    萬元，復於同年10月9 日，再向甲○○借款4 萬元，並將質
    押之車輛借出使用，由於乙○○自93年8 月初某日起，即未
    繳納借款利息，甲○○因而委託「魁宸公司」代為協尋車輛
    ，「魁宸公司」則於93年8 月9 日，在高雄市前鎮區○○○
    路622 巷旁，尋獲上開自用小客車後，即將上開自用小客車
    拖至「仁武車庫」，並在尋獲地點以白色粉筆書寫「9126-G
    N 」、「利息違約」、「尚安取回」、「00-0000000」等字
    樣，以使乙○○知悉其所有之上開自用小客車業經甲○○取
    回，而得儘速與甲○○聯繫，洽商還款事宜。詎乙○○明知
    其所有之上開自用小客車，係因其未按時繳納借款利息，而
    遭甲○○僱請他人拖吊取回，並非遭竊，竟基於未指定犯人
    而向該管公務員誣告及明知為不實之事項而使公務員登載於
    職務上所掌公文書之犯意，於同月10日22時許，至高雄市政
    府警察局前鎮○○○○路派出所，向有偵查犯罪權限之員警
    謊稱：其所有牌照號碼9126-GN 號自用小客車，於93年8 月
    10日20時許，在高雄縣前鎮市○○○路622 巷遭竊云云，以
    此方式，未指定犯人而向該管公務員誣告不特定人涉犯竊盜
    罪嫌，並使不知情之承辦員警陷於錯誤，將該車輛失竊之不
    實事項，分別登載於職務上所掌管之車輛協尋電腦輸入單及
    車輛失竊查詢系統協尋等電腦電磁紀錄內，並據此核發車輛
    失竊證明單予乙○○，足以生損害於警察機關對於失竊車輛
    資料管理之正確性，並使甲○○無法順利將該質押車輛處分
    受償。嗣因甲○○經由監理站之網路檢索系統，查知上開自
    用小客車業經乙○○報案失竊，遂於93年9 月9 日向臺灣高
    雄地方法院檢察署告發，始循線查獲上情。
二、案經甲○○告發，由臺灣高雄地方法院檢察署檢察官偵查後
    ，聲請簡易判決處刑，而經本院改依通常程序審理。
    理  由
壹、程序方面：
    被告乙○○爭執證人即告發人甲○○於93年9 月9 日及同年
    11月25日偵訊中所為陳述之證據能力。因證人甲○○於93年
    9 月9 日接受檢察事務官詢問時所為之陳述，公訴人並未釋
    明證人有何較具可信之特別情況，核與刑事訴訟法第159 條
    之2 、之3 所規定之例外情形不符，是甲○○該次於檢察事
    務官詢問時所為之陳述，應無證據能力。另證人於同年11月
    25日檢察官偵訊時所為之陳述，檢察官係以告訴人之身分對
    甲○○進行訊問，且未依刑事訴訟法第187 條至189 條之規
    定，告知甲○○具結之義務，並命其具結，此觀臺灣高雄地
    方法院檢察署93年度他字第3894號偵查卷所附點名單明確記
    載甲○○係以告訴人之身分應訊，且該次偵訊筆錄並未有甲
    ○○之證人結文（見該偵查卷第4 至6 頁），即屬明瞭，是
    證人甲○○於該次偵訊時所為之陳述，係依法應具結而未具
    結，亦無證據能力。
貳、實體方面：
一、訊據被告固不否認於93年8 月10日22時許，至高雄市政府警
    察局前鎮○○○○路派出所，向派出所員警報案車輛失竊，
    並由派出所員警製作車輛失竊報案證明單予其之事實，惟矢
    口否認有被訴未指定犯人而向該管公務員誣告或明知不實事
    項而使公務員登載於職務上所掌公文書之犯行，辯稱：當日
    伊發現車輛失竊，先返回住處洗澡，再至五甲公園請託綽號
    「宗仔」之成年男子協助伊找尋，但「宗仔」告知伊須先至
    警局報案，伊因而至派出所報案，當時伊不知道該車輛係遭
    甲○○經營之當舖拖走云云。
二、經查：
  (一)被告確曾於92年6 月24日，至甲○○所經營而設於高雄市○
    鎮區○○路114 號1 樓「尚安當舖」，以其所有牌照號碼91
    26-GN 自用小客車，向甲○○質押借款10萬元後，復於同年
    10月9 日，再向甲○○借款4 萬元，並將質押之車輛借出使
    用，且自93年8 月初某日起，即未按時向甲○○繳納借款之
    利息，甲○○因而委託「魁宸公司」代為協尋，「魁宸公司
    」則於93年8 月9 日，在高雄市前鎮區○○○路622 巷旁，
    尋獲上開自用小客車，並將上開自用小客車拖至「仁武車庫
    」等事實，此經證人甲○○到庭結稱明確，並有被告簽發之
    本票2 紙，以及高雄市政府當舖業許可證、押當車輛切結書
    、車輛入庫保管單、借用質押物借據、委託切結書、讓渡保
    證書、取回車輛同意書、當舖當票、車輛協尋委託書、仁武
    停車場停車單、免用統一發票收據各1 紙附卷可稽，而被告
    亦不否認曾於前述時、地，先後向甲○○借款10萬元及4 萬
    元之事實，而堪認定。
  (二)另被告確於93年8 月10日22時許，至高雄市政府警察局前鎮
    ○○○○路派出所，向有偵查犯罪權限之派出所員警稱：其
    所有牌照號碼9126-GN 號自用小客車，於93年8 月10日20時
    許，在高雄縣前鎮市○○○路622 巷遭竊等語，致使該不知
    情之承辦員警將該車輛失竊之不實事項，分別登載於職務上
    所掌管之車輛協尋電腦輸入單及車輛失竊查詢系統協尋等電
    腦電磁紀錄內，並據此核發車輛失竊證明單予被告等情，則
    經被告供承在卷，並有高雄市政府警察局前鎮分局94年10月
    12日高市警前分三字第0940024668號函檢附前鎮分局受理各
    類案件紀錄表、一心路派出所筆錄、前鎮分局95年3 月28日
    高市警前分偵字第0950006387號函、台灣地區警察機關汽車
    失竊刑案通報單、車輛竊盜、車牌失竊資料個別查詢報表—
    查詢車輛認可資料表、高雄市政府警察局前鎮分局車輛協尋
    電腦輸入單、車輛竊盜車牌失竊資料個別查詢報表—查詢車
    輛認可資料表各1 份在卷可參，而堪認定。
  (三)又證人甲○○委託之「魁宸公司」人員，於93年8 月9 日，
    在高雄市前鎮區○○○路622 巷旁，尋獲被告所有之上開自
    用小客車後，將上開自用小客車拖吊現場時，曾以白色粉筆
    在地上書寫「9126-GN 」、「利息違約」、「尚安取回」、
    「00-00000 00 」等字樣，有拖吊現場照片5 張附卷可證（
    附於93年度發查字第4228號偵查卷第18頁之紙袋內），是被
    告自可輕易經由地上書寫之字跡，獲悉其所有之上開自用小
    客車係遭證人甲○○取回，而非失竊，其辯稱：不知車子遭
    證人甲○○拖回云云，已難採信。而被告於本院審理時，係
    供稱：93年8 月10日18時至19時許，伊下班回家時，始發現
    上開自用小客車不見了等語（見本院卷第48頁），亦核與其
    於警詢時陳稱：車輛係於同日20許，發現失竊云云，就車輛
    失竊之時間點，前後供述，並非一致。且「魁宸公司」人員
    ，早於93年8 月9 日，即將上開自用小客車拖離被告原始之
    停放之地點，被告豈有可能於翌日晚間，始行發現車輛不在
    原停放地點之理？被告就其於同年8 月10日18時至19時許，
    發現車輛不見後，何以遲至同日22時30分許，始至警局報案
    乙節，雖辯稱：因先請託綽號「宗仔」之友人幫忙，因「宗
    仔」告知伊應先報警，伊始至警局報案云云，然該綽號「宗
    仔」之友人，依被告所述，不過係其在偶然之情況下，在公
    園所認識之人，被告並不知「宗仔」平日居住之處所，顯見
    被告與該綽號「宗仔」之人，並不熟識，且被告既不知「宗
    仔」之住處，自不可能於發現車輛失竊時，尋求「宗仔」協
    助，更不可能能預知「宗仔」會在五甲公園，而至「五甲公
    園」請託「宗仔」幫忙，由此益證，被告前揭所辯，無非臨
    訟卸責之詞，不足採信。
  (四)又被告於上開自用小客車遭人拖吊後，曾至「尚安當舖」，
    並經證人甲○○告知車子遭其拖走等情，則據被告供稱：「
    （問：車子被拖吊之隔天你有無去當舖？）答：我是隔天去
    當舖」、「我發現車子失竊‧‧‧後來我就去當舖」等語明
    確（見本院94年度簡字第5546號卷第62頁、95年度易字第38
    3 號卷第12頁），核與證人甲○○證稱：「（問：車子被拖
    吊的隔天，被告有到尚安當舖找你？）答：對，他來找我叫
    我車子繼續給他使用」等語相符（見本院94年度簡字第5546
    號卷第23頁），並有「尚安當舖」93年8 月10日店內監視畫
    面翻拍照片11張在卷可攷（見本院94年度簡字第5546號卷第
    25至30頁），對照比較前揭光碟翻拍照片與一心路派出所警
    詢筆錄記載之時間（見同上卷第17頁、第25至30頁），顯示
    被告係先於93年8 月10日早上7 時30至同日8 時30分許，至
    「尚安當舖」與甲○○會面後，始於同日22時，再至一心路
    派出所製作筆錄，從而，被告於製作筆錄前，既曾至「尚安
    當舖」而知悉其所有之上開自用小客車，係遭證人甲○○委
    請他人拖吊，而非失竊，則其至一心路派出所製作警詢筆錄
    時，仍向承辦員警陳稱其上開自用小客車失竊云云，自具有
    未指定犯人而向該管公務員誣告以及明知為不實之事項而使
    公務員登載於職務上所掌公文書之故意，益證其前揭辯稱：
    伊接受警詢時，尚不知上開自用小客車並非失竊云云，自非
    事實。
  (五)綜上所述，本案事證明確，被告所辯不足採信，被告未指定
    犯人而向該管公務員誣告犯罪，以及明知為不實之事項，而
    使公務員登載於職務上所掌公文書之犯行，洵堪認定，應依
    法論科。
三、按刑法第214 條所謂使公務員登載不實事項於公文書罪，須
    一經他人之聲明或申報，公務員即有登載之義務，並依其所
    為之聲明或申報予以登載，而屬不實之事項者，始足構成，
    若其所為聲明或申報，公務員尚須為實質之審查，以判斷其
    真實與否，始得為一定之記載者，即非本罪所稱之使公務員
    登載不實，最高法院73年台上字第1710號著有判例可資參照
    。又電磁紀錄藉機器或電腦之處理所顯現之聲音、影像或符
    號，足以為表示其用意之證明者，以文書論，刑法第220 條
    第2 項定有明文。警察對於犯罪雖有偵查權限，但對人民至
    警局報案車輛失竊，警察即有依人民之聲明，在所掌管之電
    腦電磁紀錄予以登載，並將登載之資料傳送至監理機關之義
    務，是被告至高雄市政府警察局前鎮○○○○路派出所，向
    承辦員警謊稱：其所有牌照號碼9126-GN 號自用小客車，於
    93年8 月10日20時許，在高雄縣前鎮市○○○路622 巷失竊
    云云，致使承辦員警將車輛失竊之不實事項，分別登載於職
    務上所掌管之車輛協尋電腦輸入單及車輛失竊查詢系統協尋
    等電腦電磁紀錄內，並據以發動刑事偵查行為，核其所為，
    係犯刑法第171 條第1 項之未指定犯人誣告罪、同法第214
    條之明知不實事項而使公務員登載於職務上所掌公文書罪。
    被告以向承辦員警謊稱車輛失竊之一行為，而同時觸犯上開
    二罪名，屬想像競合，應從一重之明知不實事項而使公務員
    登載於職務上所掌公文書罪處斷，檢察官認被告所犯上開二
    罪應成立牽連犯，容有誤會。爰審酌被告僅因其與甲○○間
    之典當車輛糾紛，竟向警察謊稱車輛失竊，致使承辦員警將
    此不實事項登載於其職務上所掌之電磁紀錄公文書後，傳輸
    至監理機關，不僅足生損害於警察機關對於失竊車輛資料管
    理之正確性，更使甲○○無法順利處分典當之車輛受償，且
    其以此方式，未指定犯人誣告，造成國家刑事偵查權不當發
    動，致使甲○○處於隨可能遭警誤為犯罪人予以逮捕、偵訊
    之風險中，且犯後飾詞否認犯罪，毫無悔意等一切情狀，量
    處如主文所示之刑，並諭知易科罰金之折算標準，以資懲儆
    。至於警察機關核發予被告之車輛失竊報案證明單，雖屬被
    告因本件使公務員登載不實事項於公文書罪之犯罪所得，但
    因業已遺失，此經被告供承在卷，客觀上復無證據證明仍屬
    存在，爰不併予宣告沒收。
四、不另為無罪之諭知：
  (一)公訴意旨另以：被告另於93年8 月11日，持上開自用小客車
    之失竊報案證明至高雄市監理處，辦理車輛失竊停用，使不
    知情之監理所承辦職員，登載於職務上所製作之車籍資料上
    ，足生損害於監理所管理車籍資料異動之正確性，因認被告
    此部分，亦涉犯刑法第214 條之使公務員登載不實文書罪嫌
    及同法第216 條、第214 條之行使公務員登載不實文書罪嫌
    等語。
  (二)按犯罪事實應依證據認定之，無證據不得認定犯罪事實；又
    不能證明被告犯罪者，應諭知無罪之判決，刑事訴訟法第15
    4 條第2 項及第301 條第1 項分別定有明文。又所謂認定犯
    罪事實之證據，係指足以認定被告確有犯罪行為之積極證據
    而言，如未發現相當證據，或證據不足以證明，自不能以推
    測或擬制之方法，以為裁判基礎，最高法院76年台上字第49
    86號著有判例可資參照。
  (三)查牌照號碼9126-GN 號自用小客車僅於警察機關報案失竊，
    被告未曾至監理機關辦理車輛失竊停用事宜，僅由警察機關
    於93年8 月11日，將該自用小客車失竊資料傳輸至公路監理
    車輛電腦系統等情，除經被告於本院審理時，供承明確外（
    見本院94年度簡字第5546號卷第63頁、95年度易字第383 號
    卷第12頁），並有高雄市監理處94年10月7 日高市監二字第
    0940022027號函1 紙附卷可證（見本院94年度簡字第5546號
    卷第19頁），堪予認定。公訴意旨認被告93年8 月11日持上
    開自用小客車之失竊報案證明至高雄市監理處，辦理車輛失
    竊停用，使不知情之監理所承辦職員，將車輛失竊之不實事
    項，登載於職務上所製作之車籍資料上乙節，顯係將警察機
    關傳輸予監理機關之資料，誤認係被告至監理機關辦理車輛
    失竊停用所致，自有未合。此外，公訴人復未舉出其他積極
    證據以資證明被告確曾持警察機關核發之車輛失竊報案證明
    至監理機關辦理車輛停用，而使監理機關承辦人員將車輛失
    竊之不實事項登載於職務上所掌公文書上之犯行，現存之證
    據既然不足為不利於被告事實之認定，參照上開說明，即應
    為被告有利之認定，原應就此部分為無罪之諭知，惟因公訴
    意旨認被告此部分與前開經聲請簡易判決處刑並經本院認定
    有罪部分，具有牽連犯之裁判上一罪關係，爰不另為無罪之
    諭知。
  (四)至於員警於94年9 月29日傳輸「車輛尋獲登記」至監理機關
    ，係因員警尋獲被告報案之失竊車輛後，依職權在電腦電磁
    紀錄予以登錄後，再傳輸至監理機關，有前述高雄市監理處
    函文及車輛竊盜車牌失竊資料個別查詢報表—查詢車輛認可
    資料表各1 份在卷可考（見本院94年度簡字第5546號卷第19
    頁、95年度易字第383 號卷第29頁），該車輛尋獲資料之登
    載，既非基於被告之行為所致，且無不實，檢察官復未就此
    部分聲請簡易判決處刑，本院自無庸就此部分，不另為無罪
    之諭知，附此敘明。
據上論斷，應依刑事訴訟法第452 條、第299 條第1 項，刑法第
171 條第1 項、第214 條、第55條、第41條第1 項前段，罰金罰
鍰提高標準條例第1 條前段、第2 條，判決如主文。
本案經檢察官丙○○到庭執行職務。
中    華    民    國    95    年    6     月    28    日
                  刑事第十庭  審判長法  官  徐美麗
                                    法  官  莊珮吟
                                    法  官  高增泓
以上正本證明與原本無異。
如不服本判決，應於收受送達後10日內向本院提出上訴書狀。
中    華    民    國    95    年    6     月    28    日
                                    書記官  林慧芬
附錄本判決論罪科刑法條全文：
刑法第171條
未指定犯人，而向該管公務員誣告犯罪者，處1 年以下有期徒刑
、拘役或300 元以下罰金。
未指定犯人，而偽造、變造犯罪證據，或使用偽造、變造之犯罪
證據，致開始刑事訴訟程序者，亦同。
刑法第214條
明知為不實之事項，而使公務員登載於職務上所掌之公文書，足
以生損害於公眾或他人者，處3 年以下有期徒刑、拘役或500 元
以下罰金。


司法院資訊處製作；財團法人民間司法改革基金會備份。
